---
title: "Esercizi"
resource_files:
  - data
output: 
  learnr::tutorial: 
    language:
      en:
        button:
          runcode: "Run"
          hint: "Suggerimenti"
          startover: "Ricomincia"
          continue: "Continua"
          solution: "Soluzione"
          submitanswer: "Manda Risposta"
          previoustopic: "Sezione precedente"
          nexttopic: "Sezione successiva"
          questionsubmit: "Manda risposta"
          questiontryagain: "Ricomincia"
          copyclipboard: "Copia appunti"
        text:
          
          startover: "Ricomincia"
          enginecap: "Codice R"
          areyousure: "Sicuro? (tutti gli esercizi si azzerano)"
          youmustcomplete: "Devi completare"
          exercise: "esercizio"
          exercise_plural: "esercizi"
          inthissection: "in questa sezione prima di continuare."          
runtime: shiny_prerendered
editor_options: 
  markdown: 
    wrap: 52
---

```{r setup, include=FALSE, echo=FALSE, message=FALSE}
library(learnr)
library(tidyverse)
knitr::opts_chunk$set(echo = FALSE)
posizione.stambecchi <- read.csv("data/posizioni_stambecchi.csv", sep="\t")
```

## Introduzione

In questo tutorial e negli esercizi imparerete:

-   a creare variabili con elementi, comprendere le
    classi di oggetti
-   a caricare una tabella in memoria
-   a identificare un elemento della tabella
-   a fare semplici statistiche
-   a filtrare elementi della tabella
-   inizierete a creare grafici

Per fare questo utilizzeremo un'insieme di pacchetti
di R caricabili usando il comando
`library(tidyverse)`

## Variabili

*Le variabili sono oggetti che memorizzano uno o più
elementi.*

Se gli elementi sono più di uno, si dice un *vettore*. 
Si utilizza l'operatore di assegnazione
`<-` e il comando `c(` che concatena elementi per creare un vettore.

NB: gli elementi dei vettori possono essere di un
unico tipo (o classe), ovvero c(1,5,6) sarà un
vettore numerico, c("a", "b", "c") un vettore di
stringhe. Se create un vettore c(1,5,6, "A") R crea
un vettore di classe stringa, non numerico, perchè i
numeri possono essere convertiti in charatteri ma
non tutti i caratteri sono convertibili in numeri.
Provate voi stessi, vedrete che tutti i valori che hanno
le doppie virgolette `"` intendendo che sono tutti
elementi di classe "character".

```{r vector, exercise=TRUE, exercise.lines = 5}
# vettore di classe numeric
c(11,5,3)
# vettore di classe character
c(5,6,7, "M")

```

Potete chiedere direttamente ad R la classe di un
oggetto usando il comando `class`. Provate a lanciare
i comandi nelle righe sotto e poi a rilanciarle togliendo
l'elemento "M"

```{r vector-class, exercise=TRUE, exercise.lines = 5}
ogg <- c(5,6,7, "M")
class(ogg)

```
```{r vector-class-solution}
ogg <- c(5,6,7)
class(ogg)

```

Le classi di base in R sono:  

* numeric (numeri e.g. 1.4, 2E3, 4  )
* character (stringhe, ovvero testo)
* boolean (vero o falso, definito con TRUE o FALSE)
* POSIXlt e POSIXct che sono oggetti temporali (data e ora)


Potete provare a trasformare una classe in un'altra
usando il comando as.**** dove *=il nome della classe
e.g.  `as.numeric()` 
oppure `as.POSIXct()`, ovviamente devono essere compatibili le trasformazioni.

```{r vector-convert, exercise=TRUE, exercise.lines = 5}
ogg <- c(5,6,7, "M")
as.numeric(ogg)

```

Ma come vedete quello che non riesce trasformare in
numero diventa NA. NA significa "Not Available"
ovvero non disponibile.

Esercizio: crea una variabile chiamata "amici" che
contiene i nomi di tre vostri amici:

```{r add-function, exercise=TRUE, exercise.lines = 5, exercise.eval = FALSE }

amici <- ???

```

```{r add-function-solution}

amici <- c("Marco", "Anna", "Ginevra")

```

## Vettori, matrici e tabella (data.frame)

Ogni elemento nel vettore ha un indice, ovvero la sua posizione.
Il secondo elemento del vettore sotto è "Anna", prova a far girare 
il codice sotto e poi prova a modificarlo  per vedere "Giorgio". 

```{r vector-position, exercise=TRUE, exercise.lines = 5, exercise.eval = FALSE }

amici <- c("Marco", "Anna", "Ginevra", "Giorgio")
amici[[2]]

```

```{r vector-position-solution}

amici[[4]]

```
Posso usare un vettore di interi per identificare più elementi, 
ma in questo caso uso una singola parentesi quadra. Prova a far girare 
il codice sotto e poi prova a modificarlo  per vedere "Anna", "Giorgio" e "Marco". 

```{r vector-position2, exercise=TRUE, exercise.lines = 5, exercise.eval = FALSE }

amici <- c("Marco", "Anna", "Ginevra", "Giorgio")
amici[ c(1,3) ]

```

```{r vector-position2-solution}

amici[ c(2,4,1) ]

```
### Le matrici (matrix)

**NB** - un vettore è una **matrice (classe matrix)** in una singola dimensione, 
mentre le matrici possono essere  multidimensionali. Prova a far girare 
il codice sotto e poi rifallo girare modificando il valore dell'argomento
`ncol` e sostituendo anche `nrow` in `ncol`.

```{r matrix, exercise=TRUE, exercise.lines = 5, exercise.eval = FALSE }

amici <- c("Marco", "Anna", "Ginevra")
parenti <- c("Giovanni", "Piero", "Sofia")

matrix( c(parenti, amici), ncol = 2 )

```
```{r matrix-solution}

matrix( c(parenti, amici), ncol = 3 )
matrix( c(parenti, amici), nrow = 2 )

```

Anche in questo caso possiamo identificare un valore
usando un indice di posizione.  Nel codice sotto 
`runif` crea 20 valori casuali di altezze tra 1 m e 50 cm e 2 metri.
Dividiamo questi valori creando una matrice a due colonne e 
accediamo all'altezza nella 5a riga e 2a colonna. 

Prova ad accedere alla 8a riga e 1a colonna.


```{r matrix2, exercise=TRUE, exercise.lines = 5, exercise.eval = FALSE }

altezze <- runif(n=20, min=1.50, max=2.00) 
altezza.matrice <- matrix( altezze, ncol = 2 )
altezza.matrice[5, 2]
mean(altezza.matrice)
mean(altezza.matrice[,2])
mean(altezza.matrice[,1])

```

```{r matrix2-solution}

colnames(altezza.matrice)<-c("classe1", "classe2")
altezza.matrice[8, 1]

```

### Oggetti data.frame

Abbiamo appena visto una nuova classe, 
la classe `matrix`. Questa classe può avere elementi di una unica 
classe, ovvero tutti numerici o tutti caratteri, o tutti booleani.

Una classe ancora più avanzata è la classe `data.frame`, 
ovvero una tabella. Al contrario della classe `matrix`, la classe 
`data.frame` può contenere colonne di tipo diverso. Attenzione, ogni colonna 
è un vettore di un unico tipo, quindi una tabella può avere
la colonna A di tipo/classe numerico (*numeric*) e la  
colonna B di tipo/classe testo (*character*), ma all'interno della colonna
gli elementi devono essere della stessa classe.

Quasi tutti i dati che si analizzano sono in una struttura 
regolare, quindi la classe `data.frame` è molto utilizzata.

Solitamente i dati li abbiamo a
disposizione in dei file di testo o in formato di foglio di 
calcolo. Nella sezione successiva vedremo come caricarli.

## Tabelle

### Caricare una tabella da un file CSV

Il dataset è commentato e disponibile per download
in
[![DOI](https://zenodo.org/badge/DOI/10.5281/zenodo.4661724.svg)](https://doi.org/10.5281/zenodo.4661724)

Il file è "posizioni_stambecchi.csv" ed è stato
caricato in questo tutorial come oggetto dal nome
*posizione.stambecchi* con il comando
`posizione.stambecchi <- read.csv("******", sep="\t")`
dove gli asterischi indicano il percorso del file CSV.  

Se state seguendo il tutorial con il vostro RStudio, caricate anche voi con il 
comando sopra i dati di posizione.

I comandi `head` e `tail` sono usati rispettivamente per vedere le prime ed
ultime righe di un oggetto. Modifica il comando R sotto per  visualizzare le
ultime righe del dataset `posizione.stambecchi`.

```{r load-table, exercise = TRUE, exercise.eval = TRUE}
head(posizione.stambecchi)

```

```{r load-table-solution}
tail(posizione.stambecchi)
```

### Righe e colonne

Righe e colonne vengono identificate come per le matrici ovvero con 
 `[ r, c ]`.

I valori di qualsiasi colonna possono essere
visualizzate anche usando uno dei due metodi
sotto che sono equivalenti, ovvero  `$<nomecolonna>` o
 `[ , "<nomecolonna>"]`.
 
Prova a sostituire la colonna "height" con "collar_id"
che fornisce l'ID del collare che identifica lo stambecco.

```{r  stam-col, exercise = TRUE, exercise.eval = FALSE}
posizione.stambecchi$height
posizione.stambecchi[ , "height"]
```
```{r  stam-col-solution, echo = TRUE, eval = FALSE}
posizione.stambecchi$collar_id
#' OPPURE
posizione.stambecchi[ , "collar_id"]
```

Con il comando "table" possiamo avere una tabella con il numero
di elementi univoci in una data tabella.

```{r  stam-col-tb, exercise = TRUE }
table(posizione.stambecchi$collar_id)
```

## Il comando `which()`

Come evidente dal risultato dell'ultima operazione della sezione precedente,
`table()`,   i valori di collar_id 42 e 400 hanno solo una riga di informazioni e sono sicuramente errori di inserimento dati.

Possiamo eliminarli in vari modi, quello di base è identificare il numero di riga dell'elemento trasformando il vettore della colonna "collar_id" in un vettore boleano semplicemente con 
l'operatore == : `posizione.stambecchi$collar_id=="400"` - questo crea un vettore di dimensione identica al numero di righe con valori di vero/falso a seconda del risultato. Applicando `which()` su questo vettore, ci viene restituita la posizione dei valori TRUE.


```{r  stam-col2, exercise = TRUE, exercise.eval = FALSE}
tmp <- posizione.stambecchi$collar_id=="400"
which(tmp)
```

Per valutare la posizione di ambedue i valori, possiamo usare 
gli operatori logici "OPPURE" (OR) e "ANCHE" (AND) che in molti linguaggi di programmazione sono rispettivamente il carattere  `&` e `|` 
In questo caso vogliamo le posizioni dove il vettore "collar_id" è uguale a 
"400" OPPURE "42". Prova sotto e prova a trovare un modo per avere lo 
stesso risultato in una singola riga:

```{r  stam-col22,  exercise = TRUE, echo = TRUE, eval = FALSE}
tmp1 <- posizione.stambecchi$collar_id=="400"
tmp2 <- posizione.stambecchi$collar_id=="42"
which(tmp1)
which(tmp2)
which(tmp1|tmp2)

```
```{r  stam-col22-solution, echo = TRUE, eval = FALSE}
which(posizione.stambecchi$collar_id=="400" | 
      posizione.stambecchi$collar_id=="42")

```

A questo punto eliminare queste righe è molto semplice:
```{r  stam-col-which,  exercise = TRUE, echo = TRUE, eval = FALSE}
posizioni <- which(posizione.stambecchi$collar_id=="400" | 
      posizione.stambecchi$collar_id=="42")

posizione.stambecchi.pulita <- posizione.stambecchi[ -posizioni, ]
table(posizione.stambecchi.pulita )

```
 

## Filtrare con il comando `filter()`

### filter()

`filter()` consente di inserire dei criteri per
tenere o eliminare delle righe del data frame in
funzione di un criterio dettao dall'utente.

Utilizziamo `filter()` per selezionare solo gli
stambecchi con collar_id maggiore di 8000 (ricordate 
che il collar:

```{r filter1, exercise = TRUE, exercise.eval = FALSE}
filter(posizione.stambecchi, height<2000)
```

Prova a modificare il comando per trovare quante
posizioni sono sotto i 1800 m - dovresti trovarne 4.

### output

La funzione `filter()` restituisce un nuovo oggetto
che è il risultato del filtro.

Se vuoi assegnare il risultato di `filter()` ad un
oggetto, dovrai utilizzare l'operatore di
assegnnazione, `<-`.

Utilizza il comando precedente ma assegna il
risultato all'oggetto `stamb.bassa.quota`.

```{r filter2, exercise = TRUE, exercise.eval = FALSE}
filter(posizione.stambecchi, height<2000)
```

```{r filter2-solution}
stamb.bassa.quota <- filter(posizione.stambecchi, height<2000)
```

## Statistiche


Volendo una semplice statistica come la media e la
deviazione standard, basta usare i comandi giusti.

```{r stats, echo = TRUE }
mean(posizione.stambecchi$height)
sd( posizione.stambecchi$height )
```

Attenzione che se ci sono dei valori NA (Not
available) come NA o NaN molti comandi restituiscono
NA a meno che non si specifica l'argomento na.rm
=TRUE

```{r stats2, echo = TRUE }
#' aggiungo al vettore dei valori height, alcuni altri valori
#' tra i quali NA e NaN, 100 m e 0 m (quota del mare)
height.con.NA <- c(posizione.stambecchi$height, NA, 100, NaN, 0)
mean( height.con.NA  )

```

Prova a modificare il comando "mean" aggiungendo
l'argomento per ignorare/rimuovere gli NA dal
vettore.

```{r stats3, exercise = TRUE, exercise.eval = FALSE }

mean( height.con.NA ???  )

```

```{r stats3-solution }
mean( height.con.NA, na.rm=TRUE  )

```

## Test

```{r quiz2, echo=FALSE}
quiz(caption = "Quiz - Tabelle",
  question("La classe di oggetti in R che riferisce ad una tabella come si chiama?",
    answer("frame.data"),
    answer("table"),
    answer("data.frame", correct = TRUE, message = "R is free _and_ open source, which means that anyone can read, use, and copy the source code of the R language."),
    answer("data.table"),
    answer("frame"),
    allow_retry = TRUE
  ),
  question("Come si capisce la classe di un oggetto che abbiamo chiamato ogg?",
    answer("lancio il comando class <- ogg"),
    answer("lancio il comando class(ogg)", correct = TRUE, message = "bravo!"),
    answer("lancio il comando class=ogg"),
    answer("lancio il comando ogg(class)"),
    allow_retry = TRUE
  ),
  question("Se ho un vettore con 5 elementi, sulla variabile 'miovettore', come accedo al primo ed al terzo?",
    answer("miovettore[[1,3]]", message="No! i due numeri vanno tra c() ed inoltre is usa la singola parentesi quadra"),
    answer("miovettore[1,3]",  message = "No, i due numeri vanno tra c()... questo indice va a indicare di accedere alla prima riga e terza colonna di un oggeto matrice in 2D"),
    answer("miovettore[c(1,3)]", correct = TRUE, message = "bravo!"),
    answer("'miovettore'[c(1,3)]", message="Perchè le singole virgolette?"), 
    allow_retry = TRUE
  ),
  question("Quale di queste è VERA rispetto alla classe <i>matrix</i>?",  
    answer("Una matrice di valori ha 2 dimensioni non di più.", message = "Può avere qualsiasi dimensione, anche un cubo (3D)"),
    answer("Una matrice può contenere valori numerici e valori testuali",  "No, solo un tipo di valore"),
    answer("I comandi ncol e nrow mi danno rispettivamente il numero di colonne e di righe.", correct=TRUE ),
    answer("Se voglio il valore alla seconda colonna e terza riga uso gli indici [2,3]", correct=FALSE, message="No! questo fornisce la seconda riga e terza colonna!!" ),
    allow_retry = TRUE
  ),
  
  
  question("Che differenze c'è tra un oggetto di classi <i>matrix</i> ed uno <i>data.frame</i>?",
    answer("Sono uguali"),
    answer("Il data.frame può contenere colonne con classi diverse, la matrix no.", correct = TRUE, message = "bravo!"),
    answer("Il data.frame può contenere colonne e righe con classi diverse, la matrix no.", message="No, ogni colonna deve avere una classe di oggetti"),
    answer("lancio il comando ogg(class)"),
    allow_retry = TRUE
  )
)
```
